臺灣高等法院臺中分院民事判決　　　　　 95年度上字第312號
上　訴　人　乙○○
　　　　　　丙○○
共　　　同
訴訟代理人　鄒玉珍律師
複 代理 人　李文宗
被 上訴 人　甲○○
　　　　　　丁○○
共　　　同
訴訟代理人　龍其祥律師
上列當事人間請求土地所有權移轉登記事件，上訴人對於中華民
國95年7月11日臺灣苗栗地方法院第一審判決（94年度訴字第309
號），提起上訴，本院於96年1 月16日言詞辯論終結，判決如下
：
    主  　　文
原判決廢棄。
被上訴人在原審之訴駁回。
第一、二審訴訟費用由被上訴人負擔。
    事實及理由
一、被上訴人於原審係請求上訴人乙○○應將如附表所示之土地
    移轉登記予被上訴人，或乙○○應將如附表所示之土地移轉
    登記予上訴人丙○○後，再由丙○○將該土地移轉登記予被
    上訴人。於本院更正為先位聲明：乙○○應將如附表所示之
    土地移轉予丙○○後，再由丙○○將該土地移轉登記予被上
    訴人；備位聲明：乙○○應將如附表所示之土地移轉登記予
    被上訴人。被上訴人就其兩部分聲明，於原審係請求由法院
    擇一為裁判，在本院則請求法院先就先位聲明為裁判，於先
    位聲明無理由，再就備位聲明為裁判，被上訴人更正其聲明
    僅在就兩部分聲明定裁判之次序，並不涉及聲明之變更，其
    更正聲明自應准許，合先敘明。
二、被上訴人起訴主張：丙○○於民國77年11 月2日與乙○○及
    訴外人陳文熊訂立土地所有權買賣契約書，購買渠等所有坐
    落苗栗縣頭份鎮○○段○○段299地號（嗣因分割增加299-1
    地號）、304、304-1 地號土地全部及305地號土地應有部分
　　各8分之1。其中299（含299-1）、305 地號土地（下稱系爭
  　土地）部分，乙○○及陳文熊僅交付土地所有權狀，但未辦
    理過戶登記。嗣於78年3 月29日，被上訴人及訴外人曾秀麗
　　3 人合資，由甲○○出名與丙○○就坐落同段287、299（含
　　299-1）、300、302、303之1、305等地號如附圖虛線範圍內
 　 之土地訂立買賣契約。丙○○除先將300、302、303之1地號
    土地移轉登記於曾秀麗名下外，並承諾負責將287、299（含
    299-1）、305地號土地辦理分割，將附圖虛線內之土地移轉
    登記予甲○○。詎丙○○違約將287 地號土地全部出售並移
    轉登記給訴外人陳清倉，甲○○乃與丙○○達成協議，由丙
    ○○簽發支票4 紙交付甲○○，用以分期返還前項買賣契約
    已收受之價金，俟支票兌現後再由甲○○將已辦妥移轉登記
    之土地移轉登記給丙○○。因丙○○無力返還已收之買賣價
    金，丙○○乃將其向乙○○、陳文熊買受尚未辦理過戶之系
    爭土地，於85年2 月間重新繕寫土地移轉登記申請書、買賣
    契約書、印鑑證明書等過戶應備文件，交付甲○○供辦理過
    戶之用，惟甲○○因故未辦理過戶。迄85年5 月14日被上訴
    人與丙○○再度達成協議，將原擬出售予陳清倉之土地另共
    同出售，並由被上訴人再借新台幣（下同）150 萬給丙○○
    ，為期半年，如土地未能出售或丙○○未能清償借款時，丙
    ○○應將系爭土地過戶給被上訴人，屆期丙○○亦未能清償
    借款。上訴人依78年3月29日之買賣契約及85年5 月14 日之
    協議得請求丙○○移轉系爭土地所有權，丙○○依77年11月
    2 日之買賣契約亦得請求乙○○移轉系爭土地所有權，因丙
    ○○怠於行使對乙○○之權利，被上訴人為保全債權，自得
    代位行使丙○○之權利，請求乙○○將系爭土地所有權移轉
    登記予丙○○，再由丙○○移轉登記予被上訴人；又依77年
    11 月2日之買賣契約約定，丙○○得任意指定登記名義人，
    及乙○○將未記載受讓人之過戶應備文件交付丙○○轉交被
    上訴人供辦理過戶之用，該買賣契約自屬利益第三人契約，
    再依85年5 月14日丙○○同意系爭土地移轉登記予被上訴人
    之協議，被上訴人亦得直接請求乙○○移轉登記。爰求為判
    決：先位聲明：乙○○應將系爭土地之所有權移轉登記予丙
    ○○後，再由丙○○將該土地移轉登記予被上訴人；備位聲
    明：乙○○應將系爭土地之所有權移轉登記予被上訴人。
三、被上訴人則以：丙○○與甲○○所定之78 年3月29日買賣契
    約業經雙方於79 年3月27日合意解除，由丙○○簽發面額共
    1350萬元之支票4紙予甲○○，以返還原收買賣價金750萬元
    及賠償違約金600萬元， 且丙○○所欠被上訴人之債務僅有
    違約金2,833,333元及借款150萬元尚未支付，該未付違約金
    及借款嗣後亦經丙○○以系爭土地及被上訴人應返還之土地
    出租苗福汽車股份有限公司（下稱苗福公司）所得之租金抵
    債完畢，被上訴人對丙○○已無權利可請求。丙○○與被上
    訴人於85年5 月14日所簽訂之協議書（下稱系爭協議書）係
    丙○○與被上訴人就「共同出售系爭土地」及「借款清償」
    之權利義務所為約定，性質上非屬買賣契約，且亦未對系爭
    土地之買賣過戶、給付價金等買賣契約之重大條款有何約定
    ，並不生買賣契約之債權人身分。再就該協議書之條款觀之
    ，借款屆期未受清償，被上訴人亦僅與丙○○就系爭土地取
    得簽定買賣契約之請求權而已，若以該協議書條款約定未清
    償即取得系爭土地所有權，顯然為法所不許之流質契約，應
    屬無效。且就該協議書所載， 丙○○亦僅積欠被上訴人150
    萬元，與系爭土地實際價值千萬元相較，顯無相當對價，應
    屬權利濫用，不應保護。又系爭土地迄未辦理所有權移轉登
    記，乃丙○○怠於行使權利，並非乙○○不配合辦理。乙○
    ○與丙○○間於77年11月2日簽訂買賣契約，迄92年11月1日
    已屆滿15年，丙○○就系爭土地所有權移轉登記請求權已罹
    於時效而消滅。是被上訴人不論係基於直接或代位而為請求
    ，其權利保障皆不得超逾丙○○，故被上訴人之移轉請求權
    亦均罹於時效而消滅等語，資為抗辯。
四、以下之事實為兩造所不爭執：
　(一)丙○○於77 年11月2日與乙○○及陳文熊訂立買賣契約，由
  　丙○○向乙○○及陳文熊購買坐落苗栗縣頭份鎮○○段○○
    段 299、304、304之1地號土地全部及同段305地號土地應有
    部分4分之1， 嗣299地號土地分割出同段299之1地號土地。
    買賣價金丙○○業已付清，乙○○及陳文熊就所出售之299
    （含299之1）、305 地號土地僅交付土地所有權狀，迄今尚
    未辦理過戶。
  (二)甲○○與丙○○於78 年3月29日訂立買賣契約，由甲○○向
    丙○○購買坐落苗栗縣頭份鎮○○段○○段287、299(含299
    之1）、300、302、303之1、305地號土地如附圖虛線範圍內
    之土地約150坪。丙○○除先將 300、302、303之1地號土地
    移轉登記於甲○○及甲○○指定之曾秀麗名下，並承諾負責
    將 287、299（含299之1）、305地號土地辦理分割，將附圖
    虛線範圍內之土地移轉登記予甲○○。
  (三)因丙○○違約將前揭287 地號土地移轉登記予陳清倉，甲○
    ○乃與丙○○於79年3月27日達成協議，由丙○○交付79年6
    月30日面額500萬元、79年7月10日面額2,833,333元、79年7
    月20日面額2,833,333元、79年7 月30日面額2,833,333元之
    支票四紙予甲○○，約定俟該四紙支票兌現後，甲○○應將
    已辦妥登記之土地返還丙○○。丙○○係以該四紙支票返還
    其依78年3月29日買賣契約所收受之買賣價金750萬元及支付
    甲○○違約金600萬元，其中面額500萬元支票業經甲○○提
    示兌領，因甲○○認丙○○尚未付清前揭1350萬元，迄今仍
    未將30 0、302、303之1地號土地返還丙○○。
  (四)丙○○就面額2,833,333元之支票不斷換票延期清償， 被上
    訴人、丙○○再於80 年6月13日與陳清倉達成協議，由被上
    訴人、丙○○共同將已登記在甲○○、 曾秀麗名下之300、
　　302、303之1地號土地， 及丙○○已向乙○○、陳文熊購買
  　尚未辦理過戶之299（含299之1）、305地號土地，出售予陳
    清倉，並由被上訴人及丙○○將上開土地之所有權狀、他項
    權利證明書，印鑑證明書等辦理過戶應備文件，連同陳清倉
    所簽發用以支付買賣價金之面額各250 萬元之支票二紙存放
    在苗栗縣竹南信用合作社保管箱內，約定於辦理土地分割後
    再共同取出上開保管物，履行過戶繳款事宜。
  (五)嗣因305地號土地一直辦妥分割， 被上訴人復與丙○○於82
    年7 月27日在臺灣新竹地方法院苗栗簡易庭達成和解，同意
    陳清倉取回苗栗縣竹南信用合作社保管箱內之支票，其餘土
    地所有權狀、他項權利證明書等過戶應備文件則由甲○○保
    管。
  (六)85 年5月14日被上訴人與丙○○再度達成協議，簽訂系爭協
    議書，約定雙方共同出售299（含299之1）、300、302、303
    之1地號土地全部及305地號土地應有部分4分之1，所得價金
    被上訴人先扣除1200萬元。 被上訴人並再借予丙○○150萬
    元，丙○○應於85年11月16日返還，逾期未清償，被上訴人
    得逕行將299（含299之1）、305地號土地所有權過戶予其指
    定之人。
  (七)丙○○自92年10月1日起將305地號土地出租給苗福公司，租
    金每月3萬元， 丙○○並同意其中之每月1萬5千元租金由苗
    福公司交付予被上訴人。
五、本件兩造爭執之重點：
　(一)78年3月29日買賣契約是否經甲○○與丙○○合意解除？
　(二)系爭協議書所定丙○○逾期未清償150萬元， 被上訴人得將
  　系爭土地所有權逕行過戶予其指定之人，性質上是否屬流質
    契約？
  (三)77 年11月2日買賣契約所定丙○○得任意指定登記名義人，
    性質上是否屬利益第三人契約，被上訴人可否依系爭協議書
    第2條及77年11月2日買賣契約上開約定，直接請求乙○○移
    轉登記系爭土地？
  (四)丙○○對乙○○及被上訴人對丙○○就系爭土地所有權之移
    轉登記請求權，時效是否完成？
六、本院得心證之理由：
　(一)78年3月29日買賣契約是否經甲○○與丙○○合意解除？
　1.兩造並不爭執甲○○與丙○○於78 年3月29日訂立買賣契約
    ，由甲○○向丙○○購買坐落苗栗縣頭份鎮○○段○○段28
    7、299（含299之1）、300、302、303之1、305 地號土地如
    附圖虛線範圍內土地約150坪。丙○○除先將300、302、303
    之1 地號土地移轉登記於甲○○及甲○○指定之曾秀麗名下
    ，並承諾負責將287、299（含299之1）、305 地號土地辦理
    分割，將附圖虛線範圍內之土地移轉登記予甲○○。嗣因丙
    ○○違約將前揭287 地號土地移轉登記予陳清倉，甲○○乃
    與丙○○於79年3月27日達成協議，由丙○○交付79年6月30
    日面額500萬元、79年7月10日面額2,833,333元、79年7月20
    日面額2,833,333元、79年7 月30日面額2,833,333元之支票
    四紙予甲○○，約定俟該四紙支票兌現後，甲○○應將已辦
    妥登記之土地返還丙○○。而丙○○係以該四紙面額合計15
    00萬元（實際金額為14,999,999元）支票返還其依78年3月2
    9日買賣契約所收受之買賣價金750萬元及支付甲○○違約金
    600萬元之事實。可見丙○○違約將依78年3月29日買賣契約
    出售予甲○○之287 地號土地移轉登記予陳清倉，為解決丙
    ○○違約賠償及78年3 月29日買賣契約履行之問題，甲○○
    乃與丙○○於79年3 月27日達成協議，由丙○○交付面額共
    1500萬元之支票四紙以返還甲○○之前所支付之買賣價金75
    0萬元，甲○○則應於面額共1500 萬元之支票四紙兌現後，
    將已完成登記之300、302、303之1地號土地返還丙○○，則
    雙方於79年3 月27日所達成之協議，自係丙○○返還已收買
    賣價金750萬元予甲○○，甲○○則應返還已完成登記之300
    、302、303之1 地號土地予丙○○，而丙○○返還已收之買
    賣價金及甲○○返還已完成登記之土地，均係買賣契約解除
    後雙方所應負之回復原狀義務，顯然雙方79年3 月27日之協
    議有解除78年3月29日買賣契約之合意。
  2.丙○○係出售287、299（含299之1）、300、302、303之1、
    305地號土地如附圖虛線範圍內之土地約150坪予甲○○，買
    賣價金為每坪10萬元，此有買賣契約書在卷可稽（附原審卷
    第67至71頁）， 而甲○○已依該買賣契約支付買賣價金750
    萬元予丙○○，丙○○亦已完成300、302、303之1地號土地
    之移轉登記，則甲○○依該買賣契約尚應支付買賣價金約75
    0萬元予丙○○，丙○○則應完成287、299（含299之1）、3
    05地號土地之移轉登記， 嗣因丙○○違約將287地號土地移
    轉登記予陳清倉，丙○○已無法完全履行該買賣契約所負之
    義務，就丙○○尚可履行之299（含299之1）、305地號土地
    之移轉登記，雙方若有意繼續維持買賣契約之效力，現應就
    買賣條件重新議定，由雙方並未重新約定買賣條件，並約定
    應由丙○○退還已收買賣價金觀之，顯然雙方已無意再履行
    該買賣契約。
  3.被上訴人、丙○○於80年6 月13日與陳清倉達成協議，由被
    上訴人、丙○○共同將已登記在甲○○、曾秀麗名下之 300
    、302、303之1 地號土地，及丙○○已向乙○○、陳文熊購
    買尚未辦理過戶之299（含299之1）、305地號土地，出售予
    陳清倉，並由被上訴人及丙○○將上開土地之所有權狀、他
    項權利證明書、印鑑證明書等辦理過戶應備文件，連同陳清
    倉所簽發用以支付買賣價金之面額各250 萬元支票二紙存放
    在苗栗縣竹南信用合作社保管箱內，約定於辦理土地分割後
    再共同取出上開保管物，履行過戶繳款事宜。該300、302、
    30 3之1、299（含299之1）、305 地號土地共同出售予陳清
    倉之協議，之後因305 地號土地一直未能辦妥分割而作罷，
    被上訴人與丙○○於85年5月14日再度達成雙方共同出售300
    、302 、303之1、299（含299之1）、305地號土地之協議。
    299（　含299之1）、305地號土地依78年3 月29日之買賣契
    約應移轉登記予甲○○，丙○○不得再出售予他人，由丙○
    ○與甲○○於80年6 月13日達成將299（含299之1）、305地
    號土地出售予陳清倉之協議，再於85年5 月14日達成將該土
    地出售予他人之協議，足見甲○○已免除丙○○將 299（含
    299之1）、305 地號土地移轉登記予伊之義務，丙○○始可
    將299（含299之1）、305地號土地移轉登記予他人，雙方有
    解除78年3 月29日買賣契約之意思，至為明顯。
  4.甲○○與丙○○於79年3月27日達成解除78年3月29日買賣契
    約之協議，雖雙方於協議解除買賣契約時約定「支票共四張
    金額1350萬元，兌現後甲（即甲○○）、乙（即丙○○）雙
    方解約，甲方即將已登記之土地過予乙方」，被上訴人因此
    主張雙方解除買賣契約附有支票兌現之停止條件，因僅兌現
    面額500萬元支票一張，其餘未能兌現， 解除買賣契約之停
    止條件尚未成就云云。查甲○○與丙○○於協議解除買賣契
    約時固有約定「支票共四張金額1350萬元，兌現後甲、乙雙
    方解約，甲方即將已登記之土地過予乙方」（見原審卷第71
    、72頁），但本院探求甲○○、丙○○解除買賣契約之真意
    ，基於下列理由，認為雙方解除買賣契約並未附有支票兌現
    之停止條件，雙方之買賣契約仍應於79 年3月27日合意解除
    ：
  (1)雙方於前揭約定之前另約定「乙方退還定金750 萬元、賠償
    金600萬元，支票共四張」（見原審卷第 69頁），而所謂退
    還定金750萬元依買賣契約第2條第1、2款之約定即係甲○○
    已支付之定金300萬元及第1 期款450萬元，丙○○自係以面
    額共1350萬元之支票返還其已收之買賣價金750 萬元予甲○
    ○，則「支票共四張金額1350萬元，兌現後甲、乙雙方解約
    」，依字面之解釋，固為78年3 月29日之買賣契約應於丙○
    ○返還已收買賣價金750萬元後始解除， 但丙○○應返還已
    收買賣價金750萬元， 係丙○○於買賣契約解除之後所負回
    復原狀之義務，須買賣契約先解除，丙○○始應返還已收買
    賣價金，買賣契約若未解除，丙○○即不負返還已收買賣價
    金之義務，而買賣契約解除後，丙○○所負返還買賣價金之
    義務若未履行，係丙○○另一債務不履行之問題，丙○○返
    還已收買賣價金，既係買賣契約解除之後即買賣契約解除生
    效所發生之法律效果，至解除契約附有停止條件，須條件成
    就契約始發生解除之效力，則解除契約自不能以契約解除後
    所生法律效果之履行為停止條件，否則即會發生契約已解除
    當事人應負回復原狀之義務，及回復原狀義務尚未履行，契
    約解除仍不發生效力，當事人不負回復原狀義務之矛盾現象
    。以本件而言，丙○○應於買賣契約解除之後始應將買賣價
    金返還甲○○，若解除買賣契約附有丙○○應履行買賣價金
    返還甲○○義務之停止條件，則在丙○○返還買賣價金予甲
    ○○之前，停止條件未成就，買賣契約仍未發生解除之效力
    ，丙○○依買賣契約即得拒絕返還買賣價金予甲○○，如此
    顯有違背雙方協議應由丙○○返還已收買賣價金之原意。甲
    ○○與丙○○79年3 月27之協議，重點在丙○○應返還已收
    買賣價金予甲○○，雙方之真意即應在解除買賣契約，使買
    賣契約失其效力，不可能再有於丙○○返還買賣價金前買賣
    契約仍有效之意思。
  (2)甲○○與丙○○已無意再履行78 年3月29日之買賣契約，若
    認甲○○之解除買賣契約附有須支票兌現之停止條件，則在
    支票未兌現之前，解除契約並未發生效力，78 年3月29日之
    買賣契約仍有效，甲○○即須履行該買賣契約所負之給付價
    金義務，則丙○○已退還之部分買賣價金，甲○○要再給付
    ，依買賣契約尚未支付之買賣價金，甲○○仍須支付，如此
    將與甲○○與丙○○協議由丙○○退還買賣價金之原意有違
    。
  (3)被上訴人於85 年5月14日再與丙○○達成協議，被上訴人借
    予丙○○150萬元，丙○○應於85 年11月16日返還，逾期未
    清償，被上訴人得逕行將299（含299之1）、305地號土地所
    有權過戶予其指定之人。茍78 年3月29日之買賣契約仍有效
    ，甲○○依該買賣契約即可請求丙○○移轉登記299（含299
    之1）、305地號土地之所有權， 何會借予丙○○150萬元，
    而以299（含299之1）、305地號土地之所有權移轉登記請求
    權擔保丙○○該借款之履行？由被上訴人與丙○○約定以29
    9（含299之1）、305地號土地之所有權移轉登記請求權擔保
    丙○○債務之履行，足見甲○○應已認為78 年3月29日之買
    賣契約失其效力，其對299（含299之1）、305地號土地無所
    有權移轉登記請求權存在， 始會同意借予丙○○150萬元，
    而以該土地之所有權移轉登記請求權擔保該債務之履行。
　(4)甲○○與丙○○約定「支票共四張金額1350萬元，兌現後甲
  　、乙雙方解約，甲方即將已登記之土地過予乙方」，應係雙
    方不知須先解除買賣契約，始可由丙○○返還已收買賣價金
    750萬元予甲○○之法律效果， 誤以為應於丙○○返還已收
    受買賣價金750萬元予甲○○後， 買賣契約才能解除，雙方
    將解除契約及解除契約後所生之法律效果相混，故所約定於
    支票兌現後買賣契約解除，即非雙方之本意，本院探求雙方
    之真意，應認雙方係合意解除78 年3月29日之買賣契約，該
    買賣契約並未附有須支票兌現之停止條件，解除該買賣契約
    後甲○○應於丙○○返還已收買賣價金750萬元及賠償600萬
    元違約金後始將已完成登記之300、302、303之1地號土地返
    還丙○○， 即在排除民法第261條所定雙方回復原狀應同時
    履行之適用，是上開約定其原意應為「甲、乙雙方解約，支
    票共四張金額1350萬元兌現後，甲方即將已登記之土地過予
    乙方」，78年3月29日之買賣契約應於79年3月27日經甲○○
    與丙○○合意解除。
  (二)系爭協議書所定丙○○逾期未清償150萬元， 被上訴人得將
    系爭土地所有權逕行過戶予其指定之人，性質上是否屬流質
    契約應為無效？
  1.系爭協議書第1、2條分別約定「雙方共同出售頭份鎮○○段
    ○○段299、299之1、300、302、303之1地號全部及305地號
    持分4分之1（但應與中纖分割完竣），土地價金每坪含稅不
    得低於15萬元正。所得價金扣除稅金，甲方（即被上訴人）
    優先扣除1200萬元正，餘款依甲方20％、乙方（即丙○○）
    80％比例分配。乙方應將299、299之1、305地號陳文熊、乙
    ○○之過戶文件全部交付甲○○執管，以憑統一辦理。」（
    陳文熊、乙○○於305地號之持分各為 8分之1，則共同出售
    之土地於305地號之持分應為4分之1，協議書誤為 2分之1）
    、「甲方借予乙方150萬元，乙方應於 85年11月16日返還甲
    方（開立本票為準），逾期未能清償，甲方逕行將前條土地
    所有權過戶予甲方指定人，乙方願無條件拋棄前條所列權利
    ，乙方絕無異議。」（見原審卷第12、13頁）。由上開約定
    可以得知：
  (1)丙○○於85年 5月14日簽訂系爭協議書時，連同簽訂系爭協
    議書時所借之150萬元， 丙○○應共積欠被上訴人1200萬元
    ，即丙○○於簽訂系爭協議書之前已積欠被上訴人1050萬元
    。而丙○○於簽訂系爭協議書之前所積欠被上訴人之債務，
    依被上訴人之主張，係丙○○於解除78 年3月29日買賣契約
    同意返還已收買賣價金750萬元及支付違約金600萬元，共13
    50萬元債務，僅清償500萬，尚有850萬元未支付，再累積85
    0萬元之利息及另向被上訴人借款， 合計10,908,433元；丙
    ○○則僅承認其有2,833,333元之違約金未付。 惟丙○○共
    簽發面額2,833,333 元之支票三紙予甲○○以清償其所負返
    還已收價金及支付違約金之債務， 該三紙面額2,833,333元
    之支票有無經提示僅得兌現，經本院向台灣中小企業銀行頭
    份分行函查已無相關資料（見本院卷第61頁），丙○○就其
    所主張業已清償甲○○5,666,666元債務之事實， 亦無法舉
    證以實其說，再參以被上訴人、丙○○與陳清倉於80 年6月
    13日達成被上訴人、丙○○共同出售299（含299之1）、300
    、302、303之1、305地號土地予陳清倉之協議，係約定以買
    賣價金991萬元清償丙○○之債務（見原審卷第 195、196頁
    之協議書），足見丙○○所負返還已收買賣價金及支付違約
    金共850萬元債務迄未清償，丙○○累積至85 年5月14 日簽
    訂系爭協議書時所積欠被上訴人之債務連同借款150 萬元應
    共1200萬。丙○○主張其所欠被上訴人之債務僅違約金2,83
    3, 333元及借款150萬元，共4,333,333元，應無可採，丙○
    ○進而主張其已以300、302、303之1地號及305 地號土地出
    租予苗福公司之租金抵償該債務完畢，被上訴人對丙○○已
    無權利可請求云云，亦無可採。
  (2)被上訴人與丙○○協議共同出售之 299、299之1、300、302
    、303、305地號土地，其面積依序為 156、4、3、5、136、
    139.25平方公尺（見原審卷第16至18、165至168頁之土地登
    記謄本，其中305地號土地之面積為557平方公尺，持分 4分
    之1換算之面積為139.25平方公尺），合計面積為 443.25平
    方公尺，約相當於134坪，則以約定之最低價格每坪 15萬元
    出售，可得款2010萬元，扣除土地增值稅及優先清償被上訴
    人之債務1200萬元，丙○○可按80％分配，丙○○仍可分配
    買賣所得之價金。可見 299、299之1、300、302、303之1、
    305地號土地於扣除土地增值稅及丙○○所積欠之 1050萬元
    債務，應有超過 150萬元之價值，被上訴人既同意借給丙○
    ○150 萬元而以系爭土地之所有權移轉登記請求權擔保，系
    爭土地之價值亦有超過150萬元。
  (3)被上訴人持有丙○○向乙○○、陳文熊買受尚未辦理過戶之
    系爭土地的土地移轉登記申請書、買賣契約書，連同印鑑證
    明書等過戶應備文件，依系爭協議書第 1條之約定，該過戶
    應備文件係丙○○為共同出售系爭土地而交付，非承認被上
    訴人對系爭土地有所有權移轉登記請求權存在，交予被上訴
    人供辦理過戶之用。被上訴人主張丙○○於85年 2月間重新
    繕寫土地移轉登記申請書、買賣契約書，連同印鑑證明書等
    過戶應備文件交付被上訴人供其辦理過戶之用云云。丙○○
    則僅承認有於85 年5月間因印鑑證明書過期，為履行系爭協
    議書第1 條後段之義務，重新申請印鑑證明書交付被上訴人
    ，餘均否認，辯稱：除新的印鑑證明書外，其餘過戶所應備
    之文件，都是在78年間買賣契約成立時所交付云云（見原審
    卷第155、158頁），丙○○即未承認有於85 年2月間重新繕
    寫土地移轉登記申請書、買賣契約書，連同印鑑證明書等過
    戶應備文件交付被上訴人供其辦理過戶之用（原判決書將此
    點列為兩造不爭執事項應與事實不符）。查依被上訴人所提
    出之土地登記申請書、土地買賣所有權移轉契約書及印鑑證
    明書（附原審卷第74至77頁），僅印鑑證明書有載明係85年
    2 月間核發，其餘土地登記申請書、土地買賣所有權移轉契
    約書皆未載明日期，自無從證明土地登記申請書、土地買賣
    所有權移轉契約書係丙○○請乙○○、陳文熊於85 年2月間
    重新繕寫，而系爭土地過戶所應備之文件，早已由甲○○持
    有（見原審卷第72頁之台灣新竹地方法院苗栗簡易庭和解筆
    錄），該文件仍可使用，甲○○何須要求丙○○再重新繕寫
    ？且被上訴人所稱丙○○係為供其辦理過戶之用乃交付該應
    備之文件，明顯與系爭協議書第1 條後段之約定不符，苟丙
    ○○有為供被上訴人辦理過戶之用而交付應備之文件，被上
    訴人何以不辦理移轉登記？ 何以會再借給丙○○150萬元而
    約定於丙○○未依限清償時得逕行辦理系爭土地之移轉登記
    ？另就被上訴人何以未辦理移轉登記，被上訴人於原審係主
    張因被上訴人所能取得之土地不符合原有規劃所致（見原審
    卷第 131頁），於本法院改稱因丙○○無力完納其應負擔之
    土地增值稅，以致甲○○無法辦理土地過戶（見本院卷第81
    頁），被上訴人之主張前後不一，足證被上訴人此部分之主
    張不可採。被上訴人所持有系爭土地辦理過戶之應備文件，
    被上訴人未予返還，至系爭協議書85年5 月14日簽訂之後，
    應係供被上訴人辦理共同出售之用。被上訴人再主張因丙○
    ○違約將287 號土地過戶予陳清倉對甲○○應負債務不履行
    之責任，乃同意將系爭土地過戶予甲○○云云，但丙○○就
    其違約將287地號土地移轉登記予陳清倉係同意支付600萬元
    違約金以賠償甲○○之損失，並無證據顯示丙○○有承諾以
    系爭土地過戶甲○○以賠償其損害，被上訴人此部分主張要
    屬無據。
  (4)系爭協議書第1條係約定被上訴人與丙○○共同出售299、29
    9之1、300、302、303之1、305 地號土地以解決丙○○所積
    欠被上訴人之1050萬元債務及150萬元借款，299、299之1、
    300、302、303之1、305地號土地若能順利售出， 丙○○所
    積欠被上訴人之1050萬元債務及150萬元借款可以解決， 丙
    ○○即無逾期未能清償被上訴人150萬元借款之情事， 系爭
    土地亦已出售予他人，自無被上訴人可以逕行將系爭土地移
    轉登記之問題。而系爭協議書第2條約定丙○○若未能於 85
    年 11月16日清償被上訴人150萬元借款，被上訴人即得逕行
    將系爭土地過戶予被上訴人指定之人，系爭協議書第 2條所
    解決之債務僅有丙○○於簽訂系爭協議書向被上訴人所借之
    150萬元， 並不包括丙○○之前所積欠被上訴人之1050萬元
    債務，與共同出售299、299之1、300、302、303之1、305地
    號土地所解決之債務包括丙○○之前所積欠被上訴人之1050
    萬元債務不同。故於299、299之1、300、302、303之1、305
    地號土地未能順利售出，丙○○亦無法如期清償 150萬元借
    款，依系爭協議書第 2條之約定，被上訴人即得逕行將系爭
    土地過戶予其指定之人。至系爭協議書第 2條所定「乙方願
    無條件拋棄前條所列權利」，係指丙○○願無條件拋棄共同
    出售299、299之1、300、302、303之1、305地號土地分配買
    賣價金扣除土地增值稅及1200萬元所剩餘款之權利（上訴人
    於民事答辯(二)狀亦認為丙○○依系爭協議書第2 條後段所示
    ，係拋棄共同出售土地之餘款請求權利，見本院卷第55頁）
    ，並不包括丙○○應清償積欠被上訴人1050萬元債務之責任
    ，故被上訴人依系爭協議書第2 條之約定逕行將系爭土地過
    戶予其指定之人，丙○○之前所積欠被上訴人1050萬元之債
    務應仍存在。
  (5)丙○○就系爭土地對乙○○、陳文熊有所有權移轉登記請求
    權存在，被上訴人持有系爭土地移轉登記應備之文件，雙方
    約定丙○○應於85年 11月16日返還被上訴人借款150萬元，
    逾期未能清償，被上訴人得逕行將系爭土地所有權過戶予被
    上訴人指定之人，丙○○係以其對乙○○、陳文熊之系爭土
    地所有權移轉登記請求權向被上訴人擔保其 150萬元借款之
    依約履行，丙○○自係以系爭土地所有權移轉登記請求權之
    權利為質權之標的物，與被上訴人設定權利質權，而丙○○
    以系爭土地所有權移轉登記請求權所擔保之債務，應僅限於
    借款150萬元，並不及於丙○○之前所積欠被上訴人之 1050
    萬元債務。另民法第 904條規定：「以債權為標的物之質權
    ，其設定應以書面為之。如債權有證書者，並應交付其證書
    於債權人。」，惟此項書面之形式，法律未明定其一定之格
    式，由出質人與質權人同意將設定權利質權之意旨，載明於
    書面者，即為已足（參照最高法院 64年台上字第684號判例
    ）。本件系爭協議書第 2條之約定，即係丙○○同意以系爭
    土地所有權移轉登記請求權設定權利質權與被上訴人，丙○
    ○並已將表彰其系爭土地所有權移轉登記請求權之系爭土地
    過戶應備文件交付被上訴人，被上訴人權利質權之設定應符
    合民法第904條之規定。
  2.民法第893條第2項規定：「約定於債權已屆清償期而未為清
    償時，質物之所有權移屬於質權人者，其約定為無效。」此
    項規定，依民法第901條之規定，為權利質權所準用。 故權
    利質權，約定於債權已屆清償期而未為清償時，權利質權標
    的物之權利移屬於質權人取得者，該約定應為無效。本件系
    爭協議書第2條約定丙○○逾期未能於85年 11月16日清償被
    上訴人 150萬元借款，被上訴人得逕行將系爭土地所有權過
    戶予其指定之人，所謂被上訴人得逕行將系爭土地所有權過
    戶予其指定之人，即係被上訴人取得丙○○對乙○○、陳文
    熊之系爭土地所有權移轉登記請求權，被上訴人亦承認此條
    之約定，是丙○○不依約清償時，將其對乙○○、陳文熊之
    請求過戶之債權讓與被上訴人等情（見本院卷第56頁），足
    見系爭協議書第2條係約定於150萬元借款債權已屆清償期而
    未為清償時，丙○○之系爭土地所有權移轉登記請求權即移
    屬於被上訴人取得，該約定自為法所不許之流質契約，應為
    無效。此外最高法院45年台上字第517號判例意旨亦認「 上
    訴人提供擔保之電話機，係向電信局所租用，僅有使用之權
    利，其以此項電話機之使用權利為質權之標的物，與被上訴
    人設定權利質權，依民法第 901條即應準用動產質權之規定
    。故兩造關於承諾書內所為：『若借限期滿未能清償時，隨
    即任意辦理電話過戶手續』之約定，依同法第893條第2項自
    屬無效」。
  3.被上訴人主張：其係與丙○○約定未能共同出售土地時，丙
    ○○即應將原先買賣契約所定，應過戶給甲○○之土地過戶
    予甲○○或其指定之人，經核算丙○○應給付款項之數額與
    土地價值後，約有差價 150萬元，因而由甲○○等以借貸名
    義補償丙○○，上開協議係就78年 3月29日買賣契約丙○○
    所負債務不履行之和解方式，系爭協議書第 2條約定並非流
    質契約條款云云。惟查：
  (1)78年3月29日之買賣契約業經甲○○與丙○○於79年3月27日
    合意解除，丙○○亦從未承諾願以系爭土地之過戶甲○○抵
    償其因債務不履行對甲○○所負之債務，系爭協議書第 1條
    亦未約定於土地未能共同出售時，丙○○願意將系爭土地過
    戶予被上訴人或其指定之人，雙方自無土地未能共同出售，
    丙○○應將系爭土地過戶予被上訴人或其指定之人之約定。
  (2)系爭土地與300、302、303之1地號土地共同出售，所得買賣
    價金扣除土地增值稅及丙○○所欠被上訴人之1200萬元債務
    後，丙○○仍應有餘款可分配，系爭土地之價值遠超過 150
    萬元，於丙○○未能按期清償 150萬元時，被上訴人即能將
    系爭土地過戶予其指定之人，對丙○○顯失公平。
  (3)系爭協議書第 1條共同出售土地得款用以清償丙○○所欠之
    1200萬元債務，固係在解決丙○○違反78年3 月29日買賣契
    約對甲○○所負債務之糾紛，但第 2條以丙○○系爭土地所
    有權移轉登記請求權所擔保之債務僅限於 150萬元借款，並
    不包括丙○○之前所積欠之1050萬元債務，第 2條之約定即
    與丙○○之前對甲○○所負債務不履行責任無關。從而，被
    上訴人主張系爭協議書第 2條約定並非流質契約條款，應無
    可採。
  (三)77年 11月2日買賣契約所定丙○○得任意指定登記名義人，
    性質上是否屬利益第三人契約，被上訴人可否依系爭協議書
    第2條及77年11月2日買賣契約上開約定，直接請求乙○○移
    轉登記系爭土地？
  1.按第三人利益契約，乃當事人之一方與他方約定，由他方向
    第三人為一定之給付，第三人因此取得直接請求他方給付權
    利之契約。是第三人若未取得直接請求他方給付之權利，即
    令當事人約定向第三人為一定之給付，亦僅係當事人間之指
    示給付約定，尚非民法第269條所定之第三人利益契約（ 參
    照最高法院93年度台上字第1704號判決）。被上訴人主張依
    丙○○與乙○○、陳文熊於77年 11月2日所簽訂之買賣契約
    第8條約定「本件標的物權取得登記名義人，由甲方（ 丙○
    ○）任意指定」，及乙○○、陳文熊將未記載受讓人名義之
    過戶應備文件交付丙○○再轉交被上訴人，則77年 11月2日
    之買賣契約應屬第三人利益之契約，依民法第269條第1項規
    定，第三人對於乙○○有直接請求給付之權等語。但77年11
    月2日買賣契約第8條之約定，僅賦與丙○○得任意指定登記
    名義人，並未定明丙○○所指定之登記名義人對乙○○、陳
    文熊有直接請求給付之權，自不能遽認丙○○所指定之登記
    名義人有取得直接請求乙○○、陳文熊給付之權利，是77年
    11月2日買賣契約第8條約定乙○○、陳文熊向丙○○所指定
    之登記名義人為移轉系爭土地所有權登記，應僅屬丙○○與
    乙○○、陳文熊間之指示給付約定，並非民法第 269條所定
    之第三人利益契約。另乙○○、陳文熊將未記載受讓人名義
    之過戶應備文件交付丙○○，亦僅係乙○○、陳文熊對丙○
    ○履行所有權移轉登記之義務，由丙○○自行指定登記名義
    人，乙○○、陳文熊同意系爭土地移轉登記予丙○○指定之
    人，尚非使丙○○所指定之人取得直接請求乙○○、陳文熊
    給付之權利。
  2.又以契約訂定向第三人為給付者，要約人得請求債務人向第
    三人為給付，其第三人對於債務人，亦有直接請求給付之權
    ，民法第269條第1項固定有明文。惟此利他契約，其受益之
    第三人如逕依上開直接請求給付之權請求債務人為給付時，
    應先證明其係第三人利益契約之被指定人始可（參照最高法
    院83年度台上字第2127號判決）。本件被上訴人係主張依據
    系爭協議書第 2條之約定，其係第三人利益契約之被指定人
    ，但系爭協議書第 2條之約定業經本院認定係屬流質契約，
    應為無效，被上訴人即無從主張其係受利益之第三人，被上
    訴人依77年11月2日買賣契約第8條及系爭協議書第 2條之約
    定，請求乙○○直接將系爭土地所有權移轉登記予被上訴人
    ，自屬無據。
  (四)丙○○對乙○○及被上訴人對丙○○就系爭土地所有權之移
    轉登記請求權，時效是否完成？
    被上訴人先位聲明依據78年 3月29日買賣契約及系爭協議書
    第 2條之約定，訴請乙○○將系爭土地移轉登記予丙○○後
    ，再由丙○○將該土地移轉登記予被上訴人，因78年3月 29
    日之買賣契約業經甲○○與丙○○合意解除，系爭協議書第
    2條之約定係屬流質契約應為無效， 被上訴人此部分請求即
    無理由。另被上訴人備位聲明依據77年11月2日買賣契約第8
    條及系爭協議書第 2條之約定，訴請乙○○應將系爭土地移
    轉登記予被上訴人，因78年 11月2日之買賣契約並非利益第
    三人契約，被上訴人亦非受利益之第三人，被上訴人此部分
    請求亦無理由。被上訴人本件之請求均無理由，則丙○○對
    乙○○及被上訴人對丙○○就系爭土地所有權之移轉登記請
    求權，時效是否完成？即無論斷之必要。
七、綜上所述，被上訴人本件之請求，先位聲明及備位聲明均無
    理由，原審未予詳察，遽准被上訴人先位聲明之請求，命乙
    ○○將系爭土地移轉登記予丙○○後，再由丙○○將該土地
    移轉登記予被上訴人，即有違誤。上訴意旨指摘原判決不當
    ，求予廢棄改判，為有理由，爰由本院廢棄原判決，改判如
    主文第二項所示。至丙○○與被上訴人之金錢債務糾紛，應
    由另案解決，兩造其餘攻擊防禦方法，均不影響本判決之結
    果，故不逐一論述，併予敘明。
八、據上論結，本件上訴為有理由，依民事訴訟法第450條、第7
    8條、第85條第1項前段，判決如主文。
中　　華　　民　　國　　96　　年　　1 　　月　　30　　日
                  民事第四庭    審判長法　官  黃斐君
                                      法　官  黃永祥
                                      法　官  陳蘇宗
以上正本係照原本作成。
被上訴人得上訴。
如對本判決上訴，須於收受判決送達後20日內向本院提出上訴書
狀，其未表明上訴理由者，應於提出上訴後20日內向本院提出上
訴理由書 (須按他造人數附具繕本)。
上訴時應提出委任律師為訴訟代理人之委任狀。具有民事訴訟法
第466條之1第1項但書或第2項之情形為訴訟代理人者，另應附具
律師及格證書及釋明委任人與受任人有該條項所定關係之釋明文
書影本。
                                      書記官  林振甫
中　　華　　民　　國　　96　　年　　2 　　月　　1 　　日
                                                      Ｍ
附表：
編號  土地座落         地目   面積（平方公尺）  權利範圍
 1    苗栗縣頭份鎮田寮  水       156            應有部分
      段二小段299地號                           2分之1
 2    苗栗縣頭份鎮○○  道        4             應有部分
      段二小段299-1地號                         2分之1
 3    苗栗縣頭份鎮田寮  建       557            應有部分
      段二小段305地號                           8分之1
